【裁判字號】    98,重上,45
【裁判日期】    990504
【裁判案由】    債務不履行損害賠償
【裁判全文】
臺灣高等法院臺南分院民事判決    98年度重上字第45號
上  訴  人  交通部公路總局西部濱海公路南區臨時工程處
法定代理人  丙○○
訴訟代理人  蔡弘琳  律師
            蘇正信  律師
            蔡進欽  律師
被  上訴人  天太營造工程股份有限公司
法定代理人  乙○○
訴訟代理人  王進輝  律師
上列當事人間請求債務不履行損害賠償事件，上訴人對於中華民
國98年4月7日台灣台南地方法院（94年度重訴字第285號）第一
審判決提起上訴，本院於99年4月20日言詞辯論終結，判決如下
：
    主  文
原判決關於命上訴人給付超過新台幣壹仟陸佰壹拾萬零佰貳
拾肆元本息部分及該部分假執行之宣告，暨訴訟費用（除確定部
分外）之裁判均廢棄。
上開廢棄部分，被上訴人在第一審之訴及假執行之聲請均駁回。
其餘上訴駁回。
第一審（除確定部分外）、第二審訴訟費用，由被上訴人負擔五
分之三，餘由上訴人負擔。
    事實及理由
甲、程序部分：
    按當事人喪失訴訟能力或法定代理人死亡或其代理權消滅者
    ，訴訟程序在有法定代理人或取得訴訟能力之本人，承受其
    訴訟以前當然停止；惟有訴訟代理人者不適用之；另承受訴
    訟人，於得為承受時，應即為承受之聲明；民事訴訟法第17
    0條、第173條及第175條第1項分別定有明文。本件上訴人之
    法定代理人已由丙○○自民國（下同）98年1月23日起接任
    ，並經上訴人具狀聲明承受訴訟，有其所提出之聲明承受訴
    訟狀一份在卷可參（見原審卷2第192至194頁），依上開說
    明，應准其承受訴訟。
乙、實體部分：
一、被上訴人主張：
  (一)被上訴人於79年7月18日承攬上訴人「西部濱海公路台十七
    線金湖至水井段道路改善工程（下稱系爭工程）」合約，工
    程總價為新台幣（下同）266,616,507元（下稱系爭合約）
    ，嗣上訴人因六年國建計畫工程提升為快速道路變更設計，
    於80年9月份通知被上訴人暫時停工，嗣後新工程更名為「
    西部濱海快速公路WH六三標金湖至水井段工程」，上訴人於
    81年9月15日及81年10月23日向被上訴人通知有無繼續施工
    意願，經被上訴人表明同意繼續施工，並經台灣省交通處公
    路局同意備查，雙方完成依系爭合約規定及精神施工之法定
    程序。
  (二)依新工程「西部濱海快速公路WH63標金湖至水井段工程」，
    上訴人於82年2月11日以工82一239一52號函文通知被上訴人
    就該變更後之快速公路中「成龍三座橋樑」於82年3月1日復
    工後，根本沒有通知被上訴人停工，此為造成被上訴人重大
    損失之原因。被上訴人於接受上訴人通知82年3月1日開工起
    ，即租用土地、房屋，作為工寮、員工宿舍並設立大型預拌
    混泥土廠，進駐大型機械，已提出隨時施工之給付義務。上
    訴人又不通知被上訴人先行停工，已有可歸責之原因，事後
    竟於87年3月27日以尚未公佈施行之法律（政府採購法）作
    為終止系爭承攬契約之理由，顯見上訴人是無故終止契約，
    致被上訴人蒙受損失。上訴人就此有可歸責事由，應負債務
    不履行損害賠償責任，且自82年3月1日起至87年3月27日終
    止合約為止，總計停工日為1,842天(即82年306天、83年至
    86年皆365天、87年76天，306+365+365+365+365+76=1842）
    ；而就被上訴人之損害部分：
  (1)說明如下：所失利益，以未完成之合約工程造價計算合約
    總價為281,960,000元，完成百分之50，剩百分之50，以1億
    4千萬元計，百分之十之利潤，此部分為1千4百萬元。被
    上訴人須賠償違約金部份：總計56,736,060元。薪資部分
    ：總計21,356,318元。雜項部分：總計23,691,000元。
  (2)另租金部分：
    每月支出187,000元，自80年9月1日起至87年3月27日止共6
    年6月零27天(即78.87個月)，總計支出租金14,748,690元。
    （187,000×78.87=14,748,690）。
  (3)被上訴人之損失計為130,202,068元（計算式：14,000,000+
    56,736,060+21,356,318+23,361,000+14,748,690=130,202,
    02,068）。
  (4)惟被上訴人願依行政院公共工程委員會（下稱工程會）之標
    準每日23,756元，至於停工日則主張為1,842天，合計應為4
    3,758,552元（23,756×1,842=43,758,552元）。
  (三)又上訴人為公共工程之定作人，既通知被上訴人復工，即
    負有給付工程款（主給付義務）、暨提供土地、工程圖說、
    設計圖、工程款之義務（附隨義務），工程有變更即應提出
    確定之工程圖說、設計圖之協力義務（附隨義務）。詎料在
    本件工程中，上訴人僅一再要求被上訴人開工，然工地上之
    民有土地徵收未全部完成，且工程圖說、設計圖，一再變更
    ，經被上訴人一再要求提供，俾供被上訴人按圖施作，上訴
    人遲遲無法提供，上訴人上述（附隨）義務未履行，被上訴
    人無從施工，是上訴人顯違反定作人之義務，而應負民法第
    227條不完全給付之責任。上訴人之無故終止合約致被上訴
    人損失甚大，因而依民法第511條、民法第227條之規定及系
    爭合約第19條之約定請求損害賠償。爰聲明求為判決命：上
    訴人應給付被上訴人43,758,552元，暨自本起訴狀送達翌日
    起至清償日止，按年息百分之5計算之利息（原審判決命上
    訴人應給付被上訴人39,648,764元之本息，而駁回被上訴人
    其餘之訴，上訴人就敗訴部分聲明不服，被上訴人未就敗訴
    部分聲明不服，即包含被上訴人依民法第240條受領遲延之
    損害賠償請求權部分均因而確定），被上訴人對上訴人之上
    訴，答辯聲明：上訴駁回。
二、上訴人則以：本件並無不完全給付及受領遲延之適用；況承
    攬人之損害賠償請求權或契約解除權，因其原因發生後一年
    間不行使而消滅，民法第514條第1項定有明文。稽之本件被
    上訴人自承兩造已於87年3月27日合意終止，是依法其至遲
    應於88年3月27日前對上訴人起訴、請求，乃延至94年12月7
    日始提起本訴，自已罹於消滅時效，依法上訴人自得拒絕給
    付等語，資為抗辯。爰上訴聲明：(一)原判決不利上訴人部分
    廢棄。(二)上開廢棄部分，被上訴人在第一審之訴及假執行之
    聲請均駁回。
三、兩造不爭執事項：
  (一)被上訴人於79年7月18日承攬上訴人系爭合約工程總價為266
    ,616,500元，工程地點西部濱海公路台17線109K+980-117K+
    600、工程編號79西濱南工7號，合約編號79西濱南字07號。
    上訴人於80年9月份通知被上訴人暫時停工，理由為因6年國
    建計畫工程提升為快速道路變更設計後再行復工。嗣後系爭
    工程更名為「西部濱海快速公路WH63標金湖至水井段工程」
    ，上訴人於81年9月15日及81年10月23日發函被上訴人詢問
    其有無繼續施工意願，經被上訴人表明同意繼續施工，並經
    台灣省交通處公路局同意備查在案，有工程合約書及兩造函
    文在卷足憑（見原審卷1第7至16頁、第38頁）
  (二)上訴人於82年2月11日發函請被上訴人於82年3月1日復工。
    又於82年8月11日發函通知被上訴人於82年9月1日復工。
  (三)被上訴人於83年7月7日發函上訴人協助辦理早日復工。而系
    爭合約關係自87年3月27日起終止。
  (四)被上訴人於92年11月12日向工程會申請調解，經該委員會於
    93年7月5日作出調92550號調解建議書，建議上訴人給付被
    上訴人16,130,324元（見原審卷1第35至38頁、卷2第104頁
    ）。被上訴人於94年9月6日向立法委員李鎮楠國會辦公室請
    求調解，調解不成立（見本院卷第32頁）。
四、得心證之理由：
  (一)兩造於79年7月18日訂立系爭合約，嗣於80年9月份，上訴人
    通知被上訴人系爭工程暫時停工，理由為因六年國建計畫工
    程提升為快速道路變更設計後再行復工。嗣系爭合約即提升
    為快速公路，並更名為系爭「西部濱海快速公路WH63標金湖
    至水井段工程」，上訴人於81年9月15日及81年10月23日發
    函被上訴人詢問被上訴人有無繼續施工意願，經被上訴人表
    明同意繼續施工，並經台灣省交通處公路局於81年11月5日
    同意備查在案，並有系爭工程合約書及兩造函文在卷足憑（
    見原審卷1第7至16、66頁），而依系爭合約書第6條約定：
    「工程變更：甲方對於本工程如有變更計畫及增減工程數量
    之必要時，乙方接得甲方之通知後，需依照新計畫辦理。．
    ．」此有系爭工程合約可按（見原審卷1第8頁），可見兩造
    合約之系爭工程標的，雖由系爭工程變更為系爭「西部濱海
    快速公路WH63標金湖至水井段工程」，則上訴人嗣後於87年
    3月27日起終止系爭合約（停工）之權利義務關係仍應依系
    爭合約予以規範。
  (二)被上訴人主張：兩造變更系爭合約後，被上訴人已於82年3
    月1日依上訴人之請求而復工，惟上訴人為公共工程之定作
    人，既通知被上訴人復工，即負有提供土地、工程圖說、設
    計圖、工程款之附隨義務，詎料在本件工程中，上訴人僅一
    再要求被上訴人開工，然工地上之民有土地徵收未全部完成
    ，且工程圖說、設計圖，一再變更，經被上訴人一再要求提
    供，俾供被上訴人按圖施作，上訴人卻遲遲無法提供，上訴
    人上述附隨義務未給付，被上訴人即無從施工，上訴人顯違
    反定作人之給付義務，而應負民法第227條不完全給付責任
    、民法第511條工作未完成前終止合約之損害賠償責任及系
    爭合約第19條（停工）之損害賠償責任等情，為上訴人所否
    認，並以上開情詞置辯，經查：
  1.按稱承攬者，謂當事人約定，一方為他方完成一定之工作，
    他方俟工作完成，給付報酬之契約。工作需定作人之行為始
    能完成者，而定作人不為其行為時，承攬人得定相當期限，
    催告定作人為之。因可歸責於債務人之事由，致為不完全給
    付者，債權人得依給付遲延或給付不能之規定行使其權利。
    因不完全給付而生前項以外之損害者，債權人並得請求賠償
    。民法第490條第1項、第507條第1項、第227條分別定有明
    文。又「按附隨義務雖非債之關係所固有及必備之基本義務
    ，惟其如係為達一定附從目的而擔保債之效果完全實現所為
    之約定，倘債務人不為履行，致影響債權人契約利益及目的
    之完成，債權人非不得依民法關於債務不履行之規定解除契
    約」（最高法院91年台上字第2380號判決參照）。所謂附隨
    義務係指主給付義務外，債之關係發展過程中，以誠實信用
    原則為依據，依具體情況所產生之照顧、通知、保護、協力
    及保守秘密等義務，其功能之一係使債權人之給付利益獲得
    最大可能之滿足。
  2.查系爭合約已於81年11月5日變更為系爭「西部濱海快速公
    路WH63標金湖至水井段工程」確定，上訴人復於82年2月11
    日、8月11日兩次發函，要求被上訴人於82年3月1日、9月1
    日復工，為上訴人所不爭，則上訴人身為公共工程之定作人
    ，若不協力交付被上訴人施工土地、工程圖說、設計圖等資
    料，被上訴人根本無從施作。然上訴人除了交付成龍橋藍圖
    等予被上訴人外，遲未交付該部分變更後完整之工程圖說、
    設計圖等致被上訴人無法施工，業經上訴人於原審自認在卷
    （見原審卷1第60至62、64頁），可見上訴人已違反民法第5
    07條第1項之協力義務。雖上訴人抗辯稱其無法提供土地、
    完整工程圖說予被上訴人，與債務不履行之不完全給付不同
    云云。然查，上訴人為定作人，其固有必備之基本義務為給
    付工程款，除此之外，上訴人應提供施工土地及完整之工程
    圖予被上訴人，被上訴人始有可能完成工作物，否則被上訴
    人實無可能進行施工及完成工作。故上訴人交付土地及工程
    圖予被上訴人，應屬本件工程契約之協力義務、附隨義務，
    上訴人不為履行，已影響被上訴人工作之完成。上訴人復抗
    辯：其係因基於國家六年國建計劃提升快速道公路政策需要
    ，又因政府採購法當時通過，變更金額過大，乃要求被上訴
    人配合停工，進而終止兩造合約，自不具可歸責性云云。惟
    因不可歸責於債務人之事由致未為給付者，應由債務人負舉
    證之責。於債務不履行，只要有不完全給付等事由發生，即
    應由債務人舉證證明不可歸責之事由，債權人無庸證明債務
    人於履行時有過失。本件上訴人未履行協力之附隨義務，已
    如上述，並無爭執。雖上訴人以前揭情詞置辯，惟上訴人未
    履行協力之附隨義務之期間為82年3月1日（上訴人通知復工
    ）起至87年3月27日（終止契約）止，當時政府採購法尚未
    公佈施行（按政府採購法以87年5月27日總統87華總一義字
    第8700105740號令制定公布；並自公布後一年施行），可見
    上訴人之未履行附隨義務與上開法令無關。又上訴人就其所
    稱：因基於國家六年國建計劃提升快速道公路政策需要及變
    更金額過大云云一節，並未舉證以實其說，亦無法說明何以
    延宕系爭合約達五年之久，致被上訴人蒙受重大損失，此部
    分難認上訴人就其債務不履行已善盡舉證責任，其抗辯並無
    可採。故上訴人於系爭工程復工後，雖提供被上訴人部分工
    程藍圖，然未交付施工土地及完整之工程圖說、設計圖等供
    被上訴人施作工程，自屬債務不履行之不完全給付，應可認
    定。
  3.上訴人又抗辯稱：因契約就停工之賠償，已有特別之約定，
    故民法第511條及227條債務不履行之相關規定即被排除而不
    得適用云云。惟觀諸兩造訂定系爭合約第19條約定：「…如
    有下列情事之一，甲方得將本合約予以取消：四、甲方因故
    停止工程時。…倘甲方因故停止工程時，乙方亦應立即停工
    ，負責遣散工人，其已做工程，到場存料，及乙方因此所受
    一切損失，由甲方核實給償，並予補償。」，此有該合約足
    按（見原審卷1第99頁）。而工作物未完成前，定作人得隨
    時終止契約。但應賠償承攬人因契約終止所受之損害，民法
    第511條亦定有明文。是上開合約除了文字上多了「因故」
    停止工程，及對於上訴人應賠償之項目加以闡釋外，其餘約
    定內容與民法第511條規定相當。又「依民法第511條規定，
    祇須在工作完成前，定作人得隨時終止契約，不受任何限制
    。但定作人應賠償承攬人因契約終止而生之損害。申言之，
    在工作完成前，定作人固得隨時終止契約，同時承攬人亦取
    得請求定作人賠償其因終止契約所受損害之權利，承攬人之
    此項損害賠償請求權，係因定作人之終止契約而發生，是故
    定作人之終止契約，不僅使契約向將來失其效力，並使承攬
    人取得請求損害賠償之權利。」（最高法院69年台上字第22
    29號判決參照）。即只要定作人（即上訴人）終止契約，承
    攬人（即被上訴人）即取得民法第511條之損害賠償請求權
    ，而未賦予定作人需具有「可歸責事由」之責任要件。而兩
    造契約文字稱「因故」停止工程，似指因「不可歸責」而停
    止工程，尚應賠償被上訴人損失，舉輕以明重，在可歸責上
    訴人之情形下，更應賠償，此與民法第511條之範圍即屬一
    致，至多僅係就賠償的範圍加以補充。故系爭合約關於停工
    之賠償，僅係對民法第511條規定之闡釋及補充，兩者並無
    牴觸之處，上訴人上開之抗辯並無足採。從而，被上訴人依
    兩造系爭合約第19條、民法第511條請求上訴人賠償停工損
    失，並無不合。再者，系爭合約第19條亦無排除民法債篇總
    論有關債務不履行之適用，上訴人謂已有特別約定而排除適
    用，亦無可採，是被上訴人依民法第227條主張上訴人賠償
    ，亦無不合。
  (三)關於被上訴人停工日數之計算，被上訴人請求自82年3月1日
    算至87年3月27日為止，上訴人則主張自83年7月7日算至87
    年3月27日為止。經查上訴人於82年2月11日發函請被上訴人
    於82年3月1日復工；再於82年8月11日檢送成龍橋藍圖予被
    上訴人，請被上訴人於82年9月1日先行復工；被上訴人於83
    年7月7日發函上訴人稱：工程拌合場設備、工務所及工程人
    員均於82年10月設立完成及待命，此有該函文在卷足憑（見
    原審卷1第17頁、第20至24頁）。其次，被上訴人雖謂已自
    82年3月1日起復工，並提出薪資損失、雜項損失及租金損失
    等為據（見原審卷1第129至204頁）。然依被上訴人提出之
    薪資扣繳憑單以觀，自80年起至86年止（見原審卷1第154至
    192頁），被上訴人在系爭工程停工期間之81年支出薪資3,8
    34,000元，復工後之82年支出薪資3,728,200元，兩者相差
    無幾，故以上開扣繳憑單並不能證明被上訴人係自82年3月1
    日已復工，並增加支出薪資給付。另被上訴人承租土地作為
    系爭工程之工地工務所、預拌廠專用地、鋼筋儲存加工所、
    大樑加工及保養廠、模板加工及儲存場，時間更早在80年8
    月10日，此有租賃契約書五份在卷足憑（見原審卷1第193至
    204頁），與被上訴人82年3月1日之復工無涉，故被上訴人
    主張已於82年3月1日復工亦不足採。惟上訴人於82年8月11
    日發函，交付成龍橋藍圖予被上訴人，要求被上訴人就成龍
    一、二、三橋及高架橋部分自82年9月1日起先行施工；被上
    訴人亦於83年7月7日發函上訴人稱：工程拌合場設備、工務
    所及工程人員均於82年10月設立完成及待命等情，故兩造就
    施作成龍橋工程之約定，應屬系爭工程合約變更後之範圍，
    被上訴人為維持該成龍橋工程隨時動工之必要支出，在兩造
    終止合約後，自應由上訴人加以賠償。故工程會鑑定意見認
    為被上訴人在82年10月設立完成之工地拌合場及工務所租用
    為被上訴人公司準備後續工程所需，並非系爭工程原合約規
    定內容，此為承包商預期獲取工程之投資，非屬西濱南工處
    合約應補償範圍云云，並無足採。被上訴人既在82年9月1日
    接獲要求復工之通知及藍圖，再於82年10月完成工程拌合場
    設備、工務所及工程人員之準備，被上訴人於82年9月1日即
    進場復工為合情理之推論。從而，被上訴人主張自82年9月1
    日復工即可信為真實，逾此之期間則無證據足資證明，尚難
    採信。綜上，被上訴人自82年9月1日復工起至87年3月27日
    兩造合意終止工程合約，共經過1669日（85年是閏年，計算
    式：122+365+365+366+365+86 =1669）。在上開復工期間，
    被上訴人每日之損失為23,756元，為兩造不爭執（見原審卷
    2第175頁），則被上訴人之損失有39,648,764元，即無不合
    。
  (四)又「承攬人之損害賠償請求權，因其原因發生後，一年間不
    行使而消滅。」民法第514條第2項定有明文。又「查承攬工
    作物因可歸責於承攬人之事由，致工作物發生瑕疵損害，定
    作人依民法第495條規定請求損害賠償，其權利行使期間，
    民法債編各論基於承攬之性質及法律安定性，認應從速行使
    ，修正後民法第514條第1項已定有短期時效，自應優先適用
    。無再適用民法第125條所定15年一般消滅時效之餘地。故
    定作人於民法第514條所定之一年期間經過後，不得再依民
    法第227條、第125條之規定，主張適用15年長期時效，請求
    承攬人賠償瑕疵損害。」（最高法院96年度台上字第2622號
    判決參照，最高法院96年度第8次民事庭會議、臺灣高等法
    院暨所屬法院97年法律座談會結論均同此意旨）。本於同一
    法理，則被上訴人（承攬人）得請求上訴人賠償終止契約之
    損失，其請求之依據為系爭合約第19條、民法第511條及第2
    27條已如前述，而其時效亦應為一年。被上訴人雖得依民法
    第227條請求上訴人賠償，惟債編各論（民法第514條規定）
    既就被上訴人之損害賠償請求權有規定短期時效，自應優先
    適用，則無再依民法第227條適用民法總則編第125條所定15
    年之一般消滅時效之餘地。以系爭合約在87年3月27日終止
    ，則本件於88年3月27日即已罹於時效完成。惟被上訴人又
    主張：兩造於94年9月6日向立委李鎮楠國會辦公室請求調解
    ，由秘書李意興主持，會中上訴人法定代理人甲○○答應依
    工程會之理算金額（即16,130,324元）支付，核轉報總局簽
    奉辦理，因本件契約之當事人係上訴人，上訴人既然承認此
    數額，則往上呈報僅係行政程序之一環，上訴人既然願意往
    上簽呈，即有承認之意涵存在，時效利益因而拋棄，而被上
    訴人於94年12月7日提起本件訴訟，故時效尚未罹於消滅等
    語。上訴人則否認上情。經查：
  1.按「消滅時效，因左列事由而中斷：一請求。二承認。三起
    訴。」，民法第129條第1項定有明文。「所稱承認，係指因
    時效而受利益之債務人向債權人表示認識其請求權存在之觀
    念通知，此項承認無須一一明示其權利之內容及範圍等，以
    有可推知之表示行為即為已足。又債務人同意進行協商，且
    於協商過程中承認債權人之請求權存在，即生中斷時效之效
    力，不因協商未能達成一致之合意而受影響」（最高法院92
    年度台上字第291號、91年度台上字第208號判決參照）。又
    債務人對於時效完成後所為之承認，除債務人知時效之事實
    而為承認者，其承認可認為拋棄時效利益之默示意思表示外
    ，本無中斷時效之可言（最高法院49年台上字第2620號判例
    參照）。是時效完成後因承認而視為拋棄時效利益者，即不
    得再為時效消滅之抗辯。
  2.兩造於94年9月6日立法委員李鎮楠國會辦公室召集協調會，
    當日之會議結論記載：「天太營造工程股份有限公司同意依
    工程會93年7月5日調解建議事項及切結放棄其他權益書（國
    家賠償事件協議書）及未來撥款方式具函報公路總局西濱南
    工處核轉報總局簽奉鈞長同意辦理」，此有該記錄在卷足憑
    （見原審卷1第43頁）。參以證人即當日在場之李意興於原
    審證稱：「（當時有無提到補償金額？）有，是原告（即被
    上訴人，下同）提出，金額部分原告沒有提正確金額，當時
    原告是希望依照實際的損失金額來補償，我只記得金額很多
    ，被告（即上訴人，下同）的態度是實際上損失的金額是否
    這麼多，他們也不確定，只願意照工程會裁決的金額往上簽
    ，而且必須要經過總局同意才能賠償，所以最後的結論是總
    局如果願意賠償這些錢，他們沒有意見，但是他們必須往上
    簽。」（見原審卷1第236頁）「（在協調當中被告員工有無
    表示同意原告請求的金額，只不過最後臨時變卦？）被告的
    員工沒有辦法同意，就是因為如此才必須經過總局的同意。
    」「（當時被告有無表示原告之後不能再請求其他的損害？
    ）有，所以必須請原告切結，而原告因此也不同意，因為被
    告必須經過原告切結才可以往上簽，這是原告必須提出的資
    料。」「（該次協調最後有無結果？）最後結果是必須要切
    結才能往上簽，因為原告不同意，所以也沒有往上簽。」「
    （在協調當中被告有無曾經無條件同意原告請求的金額？）
    沒有，就是因為沒有才表示依照工程會的裁決往上簽。」「
    （當初被告已經同意工程會裁決的金額，只不過必須要再往
    上簽，是否如此？）當時被告沒有這個權利，所以必須往上
    簽，經局長同意才能賠償，所以這個金額是被告同意往上簽
    ，被告同意以工程會的裁決金額往上簽，總局同意才賠償。
    」「（所謂往上簽的動作只是形式的手續還是必須總局的同
    意才能賠償？）被告當時並沒有權利才能賠償，所以必須總
    局同意，被告才能同意賠償。」「（被告沒有權利同意賠償
    ，你是如何得知？）當時在會議處長就說他沒有權利，但是
    以他的職權，他願意往上簽。」「（以當時情況被告已經同
    意賠償1仟6百多萬元，是指何意思？）他們同意這個數字及
    事實往上簽，但是沒有撥款的權利，所以必須總局同意才能
    撥款。」「（所謂被告沒有這個權利是指沒有權利給這個錢
    ，還是指沒有權利來賠償這個金額？）他們沒有權利同意賠
    償，但是有權利承認這筆金額。」「（依你所述前面是指被
    告同意將工程會裁決的數額往上呈報，後來又提到被告已經
    承認裁決的金額，只不過賠償的動作必須要往上簽才能撥款
    ，前後所述似有不符？）他們是同意往上簽。」「（在沒有
    總局同意以前，被告有無同意依照工程會裁決的金額賠償給
    原告？）他們有附帶條件說經過總局同意才承認這筆金額，
    因為依照處長的職權他們沒有辦法決定。」「（請求訊問證
    人所謂必須要總局同意才承認這是結論還是過程？）一開始
    到最後結論他們的態度都是如此，最後沒有往上簽就是因為
    切結書的問題。」「（據證人所述處長有承認這個數額，請
    證人再確定是必須總局承認才承認這個數額？）必須要往上
    簽才可以賠償。」「（他們有無無條件承認這個數額？）沒
    有。」等語（見同上卷第236至239頁）；另證人即當日在場
    之上訴人員工郭呈彰亦於原審到庭證稱：「我有在場，當時
    是因為工程處的處長態度必須由總局決定，但是願意以工程
    會的結論報往總局來核定。」（見同上卷第239頁）「（當
    時工程處長在調解當時有無同意無條件工程會的裁決金額？
    ）沒有，必須有條件接受，所謂接受是指將案子往上簽，決
    定權是在總局。」「（當時處長有無承認這筆工程會裁決的
    金額？）沒有，處長是願意簽報總局，包括金額及其他條件
    都必須要總局核定才能確定。」「（證人就你所處理的賠償
    案件中，有無依照工程會所計算的數額往上簽以後，還有無
    總局不同意的情形發生？）我從去年七月才任職，所經手的
    案件不多，但是經過工程會裁決的金額是都接受，沒有意見
    ，但不代表全部公路局的案例都是如此，以前也有不接受過
    。」等語（見原審卷1第240頁）。又證人即當時擔任上訴人
    工程處處長甲○○於本院證稱：「（工程會所決定的金額，
    你們最後如何決定？）有調解建議要給被上訴人16,130,324
    元」、「（當時有無說要往上簽？）當時有說要轉給公路總
    局來核辦」、「（當時你們決定要以這個金額來賠償？）我
    們覺得這個金額可以接受，同意這個建議，但要承包商切結
    放棄其他權利，及撥款的方式要報給工程處，而我們要報到
    公路總局核定」、「（你剛才回答法官說你考慮同意接受工
    程會調解或建議，是否即代表南區臨時工程處同意支付該筆
    金額？或是僅同意將建議的議案呈報總局核定？）這是初步
    同意，但最後要經過公路總局核定才定案」、「（你有初步
    同意，協調之前總局是否知道初步同意的內容？）我們要去
    立法院開會，都會先去總局，總局人員新工科科長、法制科
    科長、承辦工程師也有去開會，要去開會之前，我們先會有
    初步的結論，當初是同意工程會調解的事項及承包商切結放
    棄其他權益，及未來撥款方式要報到工程處，這三個結論在
    公路總局就有初步的共識，這三點共識要由承包商提出再由
    工程處報到總局。」「（你們要開會之前總局就同意這三點
    共識？）應該是有這幾點的共識。工程處及新工組（科）及
    法制科都有這初步的共識。但要層層往上簽，最後由局長作
    決定」等語（見本院卷第139頁）。上開證人雖均證稱於上
    開協調會中曾表示關於賠償之金額須上簽呈由總局同意，然
    此僅上訴人在行政程序上須經總局核定而已，再參諸上開兩
    造間協調會議結論亦明確紀錄「．．具函報公路總局西濱南
    工處核轉報總局簽奉鈞長同意辦理」等語，可見上訴人並未
    否認被上訴人有本件損害賠償請求權，否則上訴人直接拒絕
    給付即可，毋須要求被上訴人配合其辦理行政簽結程序；而
    上訴人更要求立切結書放棄其他權益，尤默示承認被上訴人
    之損害賠償請求權，否則應無放棄其他權利之必要。由此益
    證，上開協調會議之召開，乃被上訴人向上訴人表示有此項
    損害賠償請求權，雙方就賠償金額及撥款方式協調，上訴人
    既參與協調，復對被上訴人之損害賠償請求權金額在16,130
    ,324元表示初步同意（即以工程會建議之金額賠償），應已
    承認對被上訴人負有系爭16,130,324元之債務。可見上訴人
    對於上開工程會建議調處之賠償金額，於協調會召開前內部
    已形成初步共識，適足以證明上訴人對被上訴人之請求權並
    未否認。上訴人雖辯稱：在協調當日，因上訴人法定代理人
    甲○○無權決定理賠之金額，故以附帶條件要經過總局同意
    才承認這筆金額，當日之協議難謂上訴人已承認債務云云。
    惟依上說明，民法第129條第1項第2款所稱之「承認」，係
    指因時效而受利益之債務人向債權人表示認識其請求權存在
    之觀念通知即可，並不以明示為限，默示的承認，亦有承認
    之效力；且承認只要認識其請求權存在即可，並不須以同意
    履行債務及協商達成一致合意為必要。又因承認而生時效利
    益拋棄之效力，係確定且不能附條件，上訴人之法定代理人
    既於當日表示「同意這個數字及事實往上簽」、「他們沒有
    權利同意賠償，但是有權利承認這筆金額」、「必須要往上
    簽才可以賠償」，顯已明白表示認識被上訴人之請求權存在
    ，只是就賠償被上訴人之數額須經行政程序報請總局核定，
    應可認定。是此部分上訴人辯稱協調會議之結論乃係附有條
    件之承認云云，即不足採。
  3.按債務人對於時效完成後所為之承認，其承認可認為拋棄時
    效利益之默示意思表示（最高法院49年台上字第2620號判例
    參照）。被上訴人既曾於94年5月30日就本件損害賠償事件
    向原審法院聲請調解，上訴人固於94年6月20日已具狀為時
    效抗辯等情，業經原審調閱94年度營調字第49號卷宗核閱無
    誤（原判決第26頁），為兩造所不爭，是上訴人應知悉時效
    之事實甚明，惟上訴人亦於94年9月6日上開兩造協調會協商
    時，對被上訴人之賠償請求權在16,130,324元內仍為承認，
    可認為係就上開被上訴人之債之請求權拋棄時效利益之默示
    意思表示。又兩造既於94年9月6日上開協調會當日合意作成
    雙方同意以工程會調處建議金額即16,130,324元辦理後續行
    政簽呈之結論，可見被上訴人所得請求之損害賠償額，於上
    訴人所承認之金額即16,130,324元範圍內，即非無據，至超
    過上開金額部分，則非上訴人所承認，被上訴人超過此部分
    之請求，即無理由，不應准許。
五、又給付有確定期限者，債務人自期限屆滿時起，負遲延責任
    ；給付無確定期限者，債務人於債權人得請求給付時，經其
    催告而未為給付，自受催告時起，負遲延責任；其經債權人
    起訴而送達訴狀，或依督促程序送達支付命令，或為其他相
    類之行為者，與催告有同一之效力；民法第229條第1、2項
    分別定有明文。又遲延之債務，以支付金錢為標的者，債權
    人得請求依法定利率計算之遲延利息；但約定利率較高者，
    仍從其約定利率；而應付利息之債務，其利率未經約定，亦
    無法律可據者，週年利率為百分之5；亦為同法第233條第1
    項及第203條所明定。查本件被上訴人得請求上訴人賠償之
    前揭16,130,324元金額，並未據被上訴人主張定有給付之期
    限，則被上訴人請求自本民事起訴狀繕本送達之翌日（95年
    1月17日，有送達證書可據，見原審卷1第53頁）起至清償日
    止，按年息百分之5計算之利息，並未逾上開規定之範圍，
    自無不合。
六、綜上所述，被上訴人主張上訴人於其未完成工作之際終止兩
    造之系爭合約，致被上訴人受有損害，即無不合；從而，被
    上訴人依據兩造合約第19條、民法第511條、第227條請求上
    訴人賠償損失16,130,324元，及自95年1月17日起至清償日
    止按年息百分之5計算之利息為有理由，應予准許；逾此之
    請求為無理由，應予駁回。原審就超過上開應准許部分，為
    上訴人敗訴之判決，並為假執行之宣告，自有未洽。上訴意
    旨就此部分指摘原判決不當，求予廢棄改判，為有理由，應
    由本院將原判決此部分予以廢棄，改判如主文第二項所示。
    至原判決（除確定部分外）就上開應准許之部分命上訴人給
    付上開本息，並依被上訴人之聲請命供擔保准為假執行之諭
    知，均核無不合，上訴意旨指摘原判決此部分不當，求予廢
    棄改判，為無理由，應予駁回。
七、本件事證已臻明確，兩造其餘攻擊、防禦方法及舉證，核與
    判決之結果不生影響，爰毋庸逐一論述，附此敘明。
據上論結，本件上訴為一部有理由，一部無理由，依民事訴訟法
第450條、第449條第1項、第79條，判決如主文。
中    華    民    國    99    年    5    月    4    日
                    民事第二庭  審判長法  官  陳光秀
                                      法  官  李文賢
                                      法  官  莊俊華
上為正本係照原本作成。
如對本判決上訴，須於判決送達後20日內向本院提出上訴狀，未
表明上訴理由者，應於上訴後20日內，向本院提出理由書（須附
繕本）。依法須繳納裁判費並應委任律師為訴訟代理人，始得上
訴。
中    華    民    國    99    年    5    月    6    日
                                       書記官  吳銘添
【附記】
民事訴訟法第466條之1：
(1)對於第二審判決上訴，上訴人應委任律師為訴訟代理人。但上
  訴人或其法定代理人具有律師資格者，不在此限。
(2)上訴人之配偶、三親等內之血親、二親等內之姻親，或上訴人
  為法人、中央或地方機關時，其所屬專任人員具有律師資格並
  經法院認為適當者，亦得為第三審訴訟代理人。
民事訴訟法第466條之2第1項：
  上訴人無資力委任訴訟代理人者，得依訴訟救助之規定，聲請
  第三審法院為之選任律師為其訴訟代理人。

司法院資訊處製作；財團法人民間司法改革基金會備份。
